【裁判字號】    97,訴,1093
【裁判日期】    970430
【裁判案由】    商業會計法等
【裁判全文】
臺灣板橋地方法院刑事判決              97年度訴字第1093號
公  訴  人  臺灣板橋地方法院檢察署檢察官
被      告  甲○○
上列被告因違反商業會計法等案件，經檢察官提起公訴（96年度
偵緝字第1261號、96年度偵字第16289 號），本院依簡式審判程
序判決如下：
    主  文
甲○○連續連續商業負責人，以明知為不實之事項，而填製會計
憑證，處有期徒刑陸月，如易科罰金，以銀元佰元折算壹日；
減為有期徒刑月，如易科罰金，以銀元佰元折算壹日。
    事  實
一、甲○○明知現今犯罪集團或不法份子為掩飾其不法獲利行徑
    ，避免執法人員之追究處罰，經常誘使一般民眾提供身分證
    件等個人資料作為公司行號之掛名負責人或股東，渠等再反
    覆以此公司行號名義填製不實之統一發票，對外販售給有意
    逃漏稅捐之其他公司行號，供作該等公司行號逃漏稅捐或其
    他各種財產犯罪之不法用途使用，竟基於填載不實會計憑證
    以幫助他人逃漏稅捐之概括犯意，於民國91年底至92年間，
    提供其個人之身分證件而擔任址設臺北縣樹林市○○街○段
    336 巷8 之3 號1 樓「錦樺紡織股份有限公司」（下稱錦樺
    公司）之掛名董事長，為商業會計法第4 條所定之商業負責
    人，其明知錦樺公司實際上並無營業之事實，亦未銷貨予如
    附表所示各該公司，仍連續虛偽開立如附表所示金額合計為
    新臺幣（下同）七百八十四萬二千二百四十元之統一發票二
    十四紙後，交予如附表所示各該公司，再由附表一至十四所
    示之公司作為渠等進項憑證而申報扣抵銷項稅額，即以此不
    正當之方法幫助附表一至十四所示各該公司逃漏營業稅額共
    計三十九萬二千一百十三元（各該公司獲得之統一發票張數
    、金額及逃漏稅額均詳如附表所示），足生損害於稅捐稽徵
    機關核課營業稅之正確性。
二、案經財政部臺灣省北區國稅局函送、法務部調查局中部地區
    機動工作組移送臺灣臺中地方法院檢察署呈請臺灣高等法院
    檢察署檢察長令轉臺灣板橋地方法院檢察署檢察官偵查起訴
    。
    理  由
一、本件被告甲○○所犯係死刑、無期徒刑、最輕本刑為三年以
    上有期徒刑以外之罪，其於準備程序中就被訴事實為有罪之
    陳述，經法官告知簡式審判程序之旨，並聽取公訴人、被告
    之意見後，本院業已於97年4 月11日依刑事訴訟法第273 條
    之1 第1 項之規定，合議裁定由受命法官獨任進行簡式審判
    程序。是證人蘇清榮於調查局應訊時所為之證述，財政部臺
    灣省北區國稅局人員所製作之查緝案件稽查報告，雖均係被
    告以外之人於審判外所為之陳述，然依刑事訴訟法第159 條
    第2 項前段之規定，於簡式審判程序中均得作為證據，合先
    敘明。
二、前揭事實業據被告於本院審理中供承不諱，核與證人黎鑾欽
    、黎俊樑於偵查中、證人蘇清榮於調查局及偵查中所為之證
    述相符，並有上開北區國稅局查緝案件稽查報告、錦樺公司
    登記卷宗影本（含董事長願任同意書、董事願任同意書、董
    事簽到簿等資料）、錦樺公司稅籍資料、欠稅總歸戶查詢情
    形表、錦樺公司進項、銷項申報扣抵營業稅狀況之專案申請
    調檔統一發票查核名冊及清單各一份附卷可稽，足認被告上
    開所為不利於己之自白與事實相符。據此，本案事證明確，
    被告犯行堪以認定。
三、論罪科刑部分：
(一)被告行為後，前於94年2 月2 日修正公布之刑法，已自95年
    7 月1 日起施行，其中修正後刑法第2 條之規定，乃係關於
    新舊法比較適用之準據法，其本身無關行為可罰性要件之變
    更，故於95年7 月1 日刑法修正施行後，如有涉及比較新舊
    法之問題，即應逕依修正後刑法第2 條第1 項規定，為「從
    舊從輕」之比較（最高法院95年度第8 次刑事庭會議決議意
    旨參照）。且比較時應就罪刑有關之共犯、未遂犯、連續犯
    、牽連犯、結合犯以及累犯加重、自首減輕、暨其他法定加
    減原因、與加減例等一切情形，綜其全部之結果而為比較，
    最高法院24年上字第4634號判例意旨可資參照。經查：
  修正後刑法第56條規定，業已刪除連續犯之規定。故連續數
    行為而犯同一罪名，依修正前刑法第56條規定，應以一罪論
    ，但得加重其刑；而依修正後規定，則已無連續犯可資適用
    ，即應將各次犯行以數罪併合處罰，是以適用修正前關於連
    續犯之規定，對被告自係較為有利。
  修正後刑法第55條業已廢除牽連犯之規定，故犯一罪而其方
    法或結果之行為犯他罪名者，依修正前刑法第55條後段之規
    定，認屬牽連犯，應從一重處斷；但依修正後刑法第55條之
    規定，則已無牽連犯可資適用，即應將各該犯行以數罪併合
    處罰，是以適用修正前關於牽連犯之規定，對被告較為有利
    。
  商業會計法第71條第1 款及稅捐稽徵法第43條第1 項罰金刑
    部分之法定最低刑度，依修正後刑法第33條第5 款之規定，
    均為新臺幣一千元；而依被告行為時之刑罰法律，即罰金罰
    鍰提高標準條例第5 條及修正前刑法第33條第5 款規定，該
    二罪之罰金刑法定最低刑度為銀元一元即新臺幣三元，是比
    較修正前後刑度結果，應以修正前之規定對被告較為有利。
  本案經綜合比較前述各項法律變更之結果後，適用修正後之
    刑法等相關規定並未對被告更為有利，依據刑法第2 條第1
    項前段規定，即應一體適用修正前刑法等相關規定。
(二)又被告行為後，商業會計法業經於95年5 月24日修正公布全
    文83條，並自公布日施行。修正前商業會計法第71條第1 款
    規定：「商業負責人、主辦及經辦會計人員或依法受託代他
    人處理會計事務之人員有左列情事之一者，處五年以下有期
    徒刑、拘役或科或併科新臺幣十五萬元以下罰金：一、以明
    知為不實之事項，而填製會計憑證或記入帳冊者。」。修正
    後同法第71條第1 款規定：「商業負責人、主辦及經辦會計
    人員或依法受託代他人處理會計事務之人員有下列情事之一
    者，處五年以下有期徒刑、拘役或科或併科新臺幣六十萬元
    以下罰金：一、以明知為不實之事項，而填製會計憑證或記
    入帳冊。」；比較修正前、後商業會計法第71條第1 款之規
    定，以修正前之舊法較有利於被告，依刑法第2 條第1 項前
    段規定，應適用行為時之法律。
(三)按統一發票乃證明事項之經過而為造具記帳憑證所根據之原
    始憑證，商業負責人、主辦及經辦會計人員或依法受託代他
    人處理會計事務之人員如明知為不實之事項，而開立不實之
    統一發票，係犯商業會計法第71條第1 款之以明知為不實之
    事項而填製會計憑證罪，該罪為刑法第215 條業務上登載不
    實文書罪之特別規定，依特別法優於普通法之原則，自應優
    先適用，無論以刑法第215 條業務上登載不實文書罪之餘地
    （最高法院94年度台非字第98號判決意旨參照）。故核被告
    所為，係犯修正前商業會計法第71條第1 款之商業負責人填
    製不實會計憑證罪及稅捐稽徵法第43條第1 項之幫助逃漏稅
    捐罪。其先後多次填載不實會計憑證及幫助他人逃漏稅捐犯
    行，均時間緊接，方法相同、所犯皆為構成要件相同之罪名
    ，顯各係基於概括犯意反覆所為，均為連續犯，應依修正前
    刑法第56條之規定各論以一罪，並皆加重其刑。又被告所犯
    上開二罪間，有方法、結果之牽連關係，應依修正前刑法第
    55條後段之規定，從一重依商業負責人填製不實會計憑證罪
    處斷。
(四)本院爰審酌被告為本案犯行前僅於十餘年前有偽造文書前科
    ，有臺灣高等法院被告前案紀錄表一份在卷可按，素行尚可
    ，其因貪圖一己之私利而為本案犯行之犯罪動機、目的、手
    段，所幫助逃漏稅捐之金額總計達三十九萬餘元，造成之損
    害不輕，暨其犯後坦承犯行、態度尚佳等一切情狀，量處如
    主文所示之刑，並諭知易科罰金之折算標準，以資懲儆。又
    被告係在96年4 月24日前為本件犯行，符合中華民國九十六
    年罪犯減刑條例之減刑條件，應依該條例第2 條第1 項第3
    款之規定，減其刑期二分之一，並諭知減後之刑之易科罰金
    折算標準。
(五)上開刑法修正後，刑法第41條第1 項前段有關易科罰金折算
    標準之規定為：「犯最重本刑為五年以下有期徒刑以下之刑
    之罪，而受六個月以下有期徒刑或拘役之宣告者，得以新臺
    幣一千元、二千元或三千元折算一日，易科罰金。」，而修
    正前同條項就易科罰金之折算標準係規定：「得以一元以上
    三元以下折算一日，易科罰金」，再依廢止前罰金罰鍰提高
    標準條例第2 條之規定，就其原定數額提高為一百倍折算一
    日，即係以銀元一百元、二百元、三百元折算一日，折算為
    新臺幣幣值後，則為以新臺幣三百元、六百元、九百元折算
    一日。是比較修正前後之易科罰金折算標準，自以行為時即
    修正前之規定，較有利於被告，依刑法第2 條第1 項前段，
    即應適用修正前刑法第41條第1 項前段及廢止前罰金罰鍰提
    高標準條例第2 條等規定，定其易科罰金之折算標準。
據上論斷，應依刑事訴訟法第273 條之1 第1 項、第299 條第1
項前段，修正前商業會計法第71條第1 款，稅捐稽徵法第43條第
1 項，刑法第11條前段、第2 條第1 項前段、修正前刑法第56條
、第55條、第41條第1 項前段，中華民國九十六年罪犯減刑條例
第2 條第1 項第3 款、第7 條，廢止前罰金罰鍰提高標準條例第
2 條，逕以簡易判決處刑如主文。
本案經檢察官吳宗光到庭執行職務。
中    華    民    國    97    年    4     月    30    日
                  刑事第十七庭  法  官 張紹省
以上正本證明與原本無異。
如不服本判決應於送達後十日內向本院提出上訴狀
                                書記官 周雅玲
中    華    民    國    97    年    4     月    30    日
附錄本案論罪科刑法條全文：
修正前商業會計法第71條第1款
商業負責人、主辦及經辦會計人員或依法受託代他人處理會計事
務之人員有左列情事之一者，處五年以下有期徒刑、拘役或科或
併科新臺幣十五萬元以下罰金：
一、以明知為不實之事項，而填製會計憑證或記入帳冊者。
稅捐稽徵法第43條第1項
教唆或幫助犯第四十一條或第四十二條之罪者，處三年以下有期
徒刑、拘役或科新臺幣六萬元以下罰金。
稅捐稽徵法第41條
納稅義務人以詐術或其他不正當方法逃漏稅捐者，處五年以下有
期徒刑、拘役或科或併科新臺幣六萬元以下罰金。
附表：
┌─┬──────────┬───┬─────┬─────┐
│編│營業人名稱          │統一發│申報銷貨金│逃漏稅額合│
│號│                    │票張數│額（新臺幣│計（新臺幣│
│  │                    │      │：元）    │：元）    │
├─┼──────────┼───┼─────┼─────┤
│ 1│飛璜實業有限公司    │     2│   680,000│    34,000│
├─┼──────────┼───┼─────┼─────┤
│ 2│掬豐國際有限公司    │     4│ 1,241,600│    62,080│
├─┼──────────┼───┼─────┼─────┤
│ 3│凌鈜實業有限公司    │     1│   360,000│    18,000│
├─┼──────────┼───┼─────┼─────┤
│ 4│璩宏實業有限公司    │     1│   216,500│    10,825│
├─┼──────────┼───┼─────┼─────┤
│ 5│馬蓋先資訊科技股份有│     1│   158,900│     7,945│
│  │限公司              │      │          │          │
├─┼──────────┼───┼─────┼─────┤
│ 6│宏智工業有限公司    │     1│   421,000│    21,050│
├─┼──────────┼───┼─────┼─────┤
│ 7│宜啟企業有限公司    │     3│ 1,260,000│    63,000│
├─┼──────────┼───┼─────┼─────┤
│ 8│群臨企業有限公司    │     1│   421,330│    21,067│
├─┼──────────┼───┼─────┼─────┤
│ 9│汶萊貿易有限公司    │     1│ 1,142,400│    57,120│
├─┼──────────┼───┼─────┼─────┤
│10│擎宇企業有限公司    │     1│   240,580│    12,029│
├─┼──────────┼───┼─────┼─────┤
│11│上坤國際實業有限公司│     1│   244,550│    12,228│
├─┼──────────┼───┼─────┼─────┤
│12│巨塔國際股份有限公司│     1│   210,780│    10,539│
├─┼──────────┼───┼─────┼─────┤
│13│竣嘉國際股份有限公司│     1│   416,600│    20,830│
├─┼──────────┼───┼─────┼─────┤
│14│京良國際企業有限公司│     2│   828,000│    41,400│
├─┼──────────┼───┼─────┼─────┤
│15│友大國際股份有限公司│     1│         0│         0│
├─┼──────────┼───┼─────┼─────┤
│16│亞太數據股份有限公司│     1│         0│         0│
├─┼──────────┼───┼─────┼─────┤
│17│將傑有限公司        │     1│         0│         0│
├─┼──────────┼───┼─────┼─────┤
│  │合計                │    24│ 7,842,240│   392,113│
└─┴──────────┴───┴─────┴─────┘


司法院資訊處製作；財團法人民間司法改革基金會備份。
